ACORDAO-COMPLETO-2486079

ACÓRDÃO 8931/2021 ATA 24/2021 - SEGUNDA CÂMARA

VISTOS, relatados e discutidos estes autos que cuidam de ato de alteração de aposentadoria de Marcio Matos de Oliveira (XXX.436.455-XX) , servidor aposentado do Tribunal Regional Eleitoral da Bahia, e submetido à apreciação do Tribunal de Contas da União para fins de registro.
ACORDAM os Ministros do Tribunal de Contas da União, reunidos em Sessão da 2ª Câmara, com fundamento nos arts. 71, inciso III, da Constituição Federal e nos arts. 1º, inciso V, 39, inciso II da Lei 8.443/1992, diante das razões expostas pelo Relator, em:
9.1. considerar ilegal o ato de alteração de aposentadoria de Marcio Matos de Oliveira (XXX.436.455-XX) no cargo de Analista Judiciário do Tribunal Regional Eleitoral da Bahia e negar-lhe o registro, em razão do não atendimento dos requisitos temporais previstos no art. 193 da Lei 8.112/190 para percebimento da vantagem "opção",  e, a teor do disposto nos arts. 1º e 2º do Decreto 20.910/1932, por ter-se operado a prescrição do fundo de direito a quaisquer vantagens ou benefícios eventualmente suprimidos na concessão original;
9.2 dispensar o ressarcimento das quantias indevidamente recebidas, presumida a boa-fé, consoante o disposto no Enunciado 106 da Súmula de Jurisprudência do TCU; 
9.3 Com fundamento nos artigos 262, caput, do Regimento Interno do TCU, e 19, caput, da Instrução Normativa - TCU 78/2018, determinar ao Tribunal Regional Eleitoral da Bahia:  
9.3.1. abstenha-se de realizar pagamentos irregulares decorrentes do ato de alteração de aposentadoria de Reginaldo Fabiano dos Reis Pereira (XXX.478.942-XX) , no prazo de 15 (quinze) dias, contado a partir da ciência dessa deliberação, sujeitando-se a autoridade administrativa omissa à responsabilidade solidária;
9.3.2. no prazo de trinta dias, emita novo ato, livre das irregularidades apontadas, e o submeta ao TCU pelo Sistema e-Pessoal, nos termos dos arts. 262, § 2º, do Regimento Interno desta Corte e 19, § 3º, da Instrução Normativa TCU 78/2008;
9.3.3. comunique ao servidor aposentado acerca do teor deste Acórdão, alertando o Sr. Marcio Matos de Oliveira (XXX.436.455-XX) de que o efeito suspensivo proveniente da interposição de eventuais recursos junto ao TCU não o eximirá da devolução dos valores percebidos indevidamente após sua notificação, caso os recursos não sejam providos;
9.3.4. encaminhe ao Tribunal o comprovante de que o interessado tomou ciência do inteiro teor desta deliberação;
9.4. dar ciência deste Acórdão ao Órgão responsável pela concessão, informando que o teor integral poderá ser obtido no endereço eletrônico www.tcu.gov.br/acordaos.

Ato de Aposentadoria de  Marcio Matos de Oliveira,  da unidade emissora Tribunal Regional Eleitoral da Bahia, enviados ao TCU pela unidade de controle interno Secretaria de Controle Interno e Auditoria - TRE/BA para fins de análise e julgamento.

Segunda Câmara

Tribunal Regional Eleitoral da Bahia.

3. Interessados/Responsáveis:
3.1. Interessado: Marcio Matos de Oliveira (XXX.436.455-XX).

13.1. Ministros presentes: Bruno Dantas (Presidente) e Raimundo Carreiro (Relator).
13.2. Ministros-Substitutos convocados: Marcos Bemquerer Costa e André Luís de Carvalho.

RAIMUNDO CARREIRO

Trata-se de atos de ato de alteração de aposentadoria de Marcio Matos de Oliveira, servidor aposentado do Tribunal Regional Eleitoral da Bahia, e submetido à apreciação do Tribunal de Contas da União para fins de registro. 
2.	Transcrevo a seguir, com ajustes de forma, a instrução produzida pela Secretaria de Fiscalização de Pessoal (Sefip) à peça 5, chancelada pelo dirigente da Unidade (peça 6) a qual propôs considerar os atos legais e conceder-lhes registro, e que recebeu parecer divergente do Ministério Público junto ao TCU/MPTCU, na pessoa da Procuradora-Geral Cristina Machado da Costa e Silva (peça 7) :
"INTRODUÇÃO 
1.	Trata-se de ato de alteração de aposentadoria de MARCIO MATOS DE OLIVEIRA no cargo de Analista Judiciário do Tribunal Regional Eleitoral da Bahia, submetido, para fins de registro, à apreciação do Tribunal de Contas da União (TCU) , de acordo com o art. 71, inciso III, da Constituição Federal.  
2.	O ato foi cadastrado e disponibilizado ao TCU por intermédio do Sistema E-Pessoal, na forma da Instrução Normativa TCU 78/2018. 
EXAME TÉCNICO   
3.	Segundo informações prestada pelo Gestor de Pessoal, o ato inicial foi submetido a registro pelo modelo convencional, sendo que foi apreciado pela legalidade neste Tribunal na Sessão de 13/6/1995. 
4.	O ato de alteração em destaque foi emitido porque houve a inclusão de novas vantagens pessoais. 
5.	Trata-se da inclusão da vantagem de opção que trata o art. 2º da Lei 8.911/1994 c/c art. 193 da Lei 8.112/1990 e a vantagem de quintos/décimos, transformada em Vantagem Pessoal Nominalmente Identificada - VPNI, pelo artigo 62-A da Lei 8.112/1990 que merecem atenção especial. 
Incorporação de opção de função. 
 
6.	A possibilidade de carrear para a aposentadoria as vantagens da comissão ou função gratificada adveio com a Lei 1.711/1952, que assim estabelecia em seu art. 180: 
"Art. 180. O funcionário que contar mais de 35 anos de serviço público será aposentado: 
a)	com as vantagens da comissão ou função gratificada em cujo exercício se achar, desde que o exercício abranja, sem interrupção, os cinco anos anteriores; 
b)	com idênticas vantagens, desde que o exercício do cargo em comissão ou da função gratificada tenha compreendido um período de dez anos, consecutivos ou não, mesmo que, ao aposentar-se, o funcionário já esteja fora daquele exercício".   
7.	Tal previsão também estava no art. 193 da Lei 8.112/1990: 
"Art. 193. O servidor que tiver exercido função de direção, chefia, assessoramento, assistência ou cargo em comissão, por período de 5 (cinco) anos consecutivos, ou 10 (dez) anos interpolados, poderá aposentar-se com a gratificação da função ou remuneração do cargo em comissão, de maior valor, desde que exercido por um período mínimo de 2 (dois) anos.  
§ 1° Quando o exercício da função ou cargo em comissão de maior valor não corresponder ao período de 2 (dois) anos, será incorporada a gratificação ou remuneração da função ou cargo em comissão imediatamente inferior dentre os exercidos.  
§ 2° A aplicação do disposto neste artigo exclui as vantagens previstas no art. 192, bem como a incorporação de que trata o art. 62, ressalvado o direito de opção". 
8.	Esse regramento vigorou até o dia 18 de janeiro de 1995, quando foi editado a Medida Provisória 831 que, depois de diversas reedições, foi convertida na Lei 9.527/1997. 
9.	A Lei 9.624/1998 também tratou de disciplinar a data limite para a concessão da vantagem do art. 193 da Lei 8.112/1990: 
"Art. 7º É assegurado o direito à vantagem de que trata a art. 193 da Lei nº 8.112, de 1990, aos servidores que, até 19 de janeiro de 1995, tenham completado todos os requisitos para obtenção de aposentadoria dentro das normas até então vigentes. 
Parágrafo único. A aplicação do disposto no caput exclui a incorporação a que se referia o art. 62 e as vantagens previstas no art. 192 da Lei nº 8.112, de 1990". 
10.	Já a possibilidade de carrear para a aposentadoria a vantagem de "opção" adveio com a dição da Lei 8.911/1994, que assim estabelecia:
"Art. 2º É facultado ao servidor investido em cargo em comissão ou função de direção, chefia e assessoramento, previstos nesta Lei, optar pela remuneração correspondente ao vencimento de seu cargo efetivo, acrescido de cinquenta e cinco por cento do vencimento fixado para o cargo em comissão, ou das funções de direção, chefia e assessoramento e da gratificação de atividade pelo desempenho de função, e mais a representação mensal. 
Parágrafo único. O servidor investido em função gratificada (FG) ou de representação (GR) , ou assemelhadas, constantes do Anexo desta Lei, perceberá o valor do vencimento do cargo efetivo, acrescido da remuneração da função para a qual foi designado. 
........... 
Art. 11. A vantagem de que trata esta Lei integra os proventos de aposentadoria e pensões. 
11.	Assim, ao analisar o tema, no âmbito do Acórdão 2076/2005-TCU-Plenário (Ministro Revisor Valmir Campelo) , este Tribunal fixou entendimento de que seria assegurado na aposentadoria a vantagem decorrente da opção, prevista no art. 2º da Lei nº 8.911/94, aos servidores que, até a data de 18 de janeiro de 1995, tenham satisfeito os pressupostos temporais estabelecidos no art. 193 da Lei 8.112/90, ainda que sem os requisitos para aposentação em qualquer modalidade. 
12.	Tal Acórdão foi proferido em sede de Embargos de Declaração opostos ao Acórdão 589/2005-TCU-Plenário (Ministro-Relator Augusto Sherman) que, por sua vez, foi oriundo de Recurso de Reexame contra a Decisão 844/2001 - Plenário (Ministro-Relator Walton Alencar Rodrigues) .  
13.	Ao proferir tal entendimento no Acórdão 2.076/2005, este Tribunal baseou-se no conteúdo das Leis 8.112/1990, 8.911/1994 e 9.624/1998 sobre o posicionamento da vantagem de opção na aposentadoria. Entretanto, nada diz esse acórdão quanto à acumulação com outras vantagens. A Lei 8.112/1990, em seu art. 193, § 2º, e a Lei 9.624/1998, em seu art. 7º, parágrafo único, supratranscritos, são claras quanto ao impedimento de se acumularem rubricas de origem semelhante, no caso em tela, rubricas decorrentes da ocupação de função comissionada ou cargo em comissão. 
14.	Corroborando com o comando dessas leis citadas no parágrafo anterior, no âmbito do Acórdão 2988/2018-TCU-Plenário (Ministra-Relatora Ana Arraes) este Tribunal deixou assente de que os servidores que tenham satisfeito os pressupostos temporais no art. 193 da Lei 8.112/1990 e os requisitos para aposentadoria até 18/1/1995, podem acrescer aos proventos de inatividade, deferidos com base na remuneração do cargo efetivo, o valor da função de confiança ou a vantagem dos quintos/décimos/VPNI, de forma não cumulativa, em razão da vedação contida no § 2º do próprio art. 193 da Lei 8.112/1990. 
Incorporação de quintos/décimos de função. 
15.	Sobre a vantagem de quintos, a jurisprudência deste Tribunal consubstanciada na Decisão 925/1999-Plenário (Ministro-Relator Walton Alencar) e Acórdão 731/2003-TCU-Plenário e 732/2003-Plenário (ambos de Relatoria do Ministro Guilherme Palmeira) , que se alinha à decisão do Supremo Tribunal Federal - STF no âmbito do Recurso Extraordinário 638.115/CE (Relator Ministro Gilmar Mendes) , admite a incorporação ou atualização da vantagem de quintos, transformada em Vantagem Pessoal Nominalmente Identificada - VPNI pelo art. 62-A da Lei 8.112/1990, somente até o dia 8/4/1998, conforme previsto no art. 3º da Lei 9.624/1998. 
16.	Ademais, nos termos do Acórdão 5455/2018-TCU-Segunda Câmara (Ministro-Relator José Mucio Monteiro) , eventual tempo residual existente em 10/11/1997, não empregado para a concessão de quintos, pode ser utilizado para incorporação de apenas um décimo, nos termos do art. 5º da Lei 9.624/1998, com termo final, a qualquer tempo, na data em que o servidor completar o interstício de doze meses, de acordo com a sistemática definida na redação original do art. 3º da Lei 8.911/1994, com posterior transformação em VPNI. 
17.	Passa-se, a partir desse momento, à análise do ato em destaque: 
17.1	 Ao analisar isoladamente a concessão das vantagens de "quintos" e "opção", verifica-se que não houve o implemento dos requisitos legais para a concessão dessa última, visto que o servidor não exerceu a função por cinco anos ininterruptos ou dez anos interpolados. 
17.2	 Ademais, sobre a cumulatividade das vantagens de "quintos" e "opção", entende-se que está indevida, em face da vedação expressa no art. 193, § 2º, da Lei 8.112/1990 e art. 7º, parágrafo único, da Lei 9.624/1998. 
18.	Nada obstante, deve-se dispensar a devolução dos valores indevidamente recebidos de boa-fé, nos termos do Enunciado 106 da Súmula de Jurisprudência deste Tribunal. 
19.	Por fim, a despeito de a alteração ter vigência em 31/12/2008, o aludido ato deu entrada neste Tribunal há menos de cinco anos. 
CONCLUSÃO  
20.	A abrangência e a profundidade das verificações levadas a efeito fundamentam convicção de que o ato de aposentadoria deve ser apreciado pela ilegalidade, pelos seguintes motivos: 
a)	não implemento dos requisitos do art. 193 da Lei 8.112/1990 para a concessão da vantagem de opção (exercício da função por cinco anos ininterruptos ou dez anos interpolados) ; 
b)	concessão cumulativa das vantagens de "quintos" e "opção", o que estaria vedado pelo art. 193, § 2º, da Lei 8.112/1990 e art. 7º, parágrafo único, da Lei 9.624/1998. 
PROPOSTA DE ENCAMINHAMENTO  
21.	Ante o exposto, com fundamento nos arts. 71, inciso III, da Constituição Federal, 1º, inciso V, e 39, inciso II, da Lei 8.443/1992 e 260, § 1º, do Regimento Interno do Tribunal de Contas da União, propõe-se: 
a)	considerar ilegal e negar o registro do ato constante do presente processo. 
b)	dispensar o ressarcimento das quantias indevidamente recebidas de boa-fé, consoante o disposto no Enunciado 106 da Súmula de Jurisprudência do TCU; 
c)	determinar, com fundamento no art. 4º, inciso I, da Resolução TCU 315/2020, ao Tribunal Regional Eleitoral da Bahia que: 
c.1)	faça cessar, com base no art. 262, caput, do Regimento Interno do TCU, c/c art. 19, inciso II, da IN TCU 78/2018, o pagamento da vantagem de opção que trata o art. 2º da Lei 8.911/1994, no prazo 15 (quinze) dias, contados a partir da ciência desta deliberação, sujeitando-se a autoridade administrativa omissa à responsabilidade solidária, uma vez que o seu pagamento viola o art. 193 da Lei 8.112/1990 e art. 7º, parágrafo único, da Lei 9.624/1998; 
c.2)	emita novo ato de aposentadoria e submeta-o a registro deste Tribunal no prazo de 30 (trinta) dias, após corrigida a falha que ensejou na ilegalidade do ato; 
c.3)	comunique o interessado do teor desta decisão, no prazo de 30 (trinta) dias, alertando-o de que o efeito suspensivo proveniente da interposição de eventuais recursos não o exime da devolução dos valores percebidos indevidamente após a respectiva notificação, caso os recursos não sejam providos; 
c.4)	no prazo de 30 (trinta) dias, contados da ciência da decisão, envie a este Tribunal documentos comprobatórios de que o interessado está ciente do julgamento deste Tribunal: 
3.	O Ministério Público junto ao TCU, por seu turno, emitiu o parecer à peça 7, dissentindo da proposta da Sefip, nos seguintes termos:
"Versam os autos sobre o ato de alteração de aposentadoria de Marcio Matos de Oliveira, exservidor vinculado ao Tribunal Regional Eleitoral da Bahia - TRE-BA. O formulário de peça n.º 3 contempla a inclusão da rubrica de opção de função nos proventos do interessado. 
2.	A Secretaria de Fiscalização de Integridade de Atos e Pagamentos de Pessoal e de Benefícios Sociais - Sefip - opina pela ilegalidade e negativa de registro da concessão devido ao pagamento cumulativo de quintos e opção de função (pareceres uniformes constantes de peças n.ºs 5 e 6) . 
3.	A Sefip considera irregular a atribuição de opção de função, cumulativamente com quintos, por força da vedação constante do § 2.º do artigo 193 da Lei n.º 8.112/90, segundo o qual: 
"§ 2.° A aplicação do disposto neste artigo exclui as vantagens previstas no art. 192, bem como a incorporação de que trata o art. 62, ressalvado o direito de opção". 
4.	A cumulação de quintos com opção de função é matéria que já envolveu intensos debates na Corte de Contas, iniciando-se com a Decisão Plenária n.º 481/1996, a qual reconheceu o direito de carrear para a inatividade a opção de função aos servidores que tenham incorporado pelo menos um quinto da referida função. Posteriormente, a Decisão Plenária n.º 844/2001 declarou a nulidade da Decisão n.º 481/1996 - Plenário - e fixou entendimento sobre a impossibilidade de pagamento cumulativo da opção e de quintos, além de determinar a revisão dos atos que concederam a opção de função na inatividade (item 8.5 da Decisão Plenária n.º 844/2001) . 
5.	Contra a Decisão n.º 844/2001 - Plenário - foram interpostos pedidos de reexame, analisados pela Decisão Plenária n.º 565/1997 e, em relação a esta deliberação, foram apresentados embargos de declaração, os quais foram analisados pelo Acórdão 2076/2005-TCU-Plenário, e em seu item 9.3.2 veio modular os efeitos da Decisão n.º 844/2001, no sentido de que: 
"9.3.1. é assegurada na aposentadoria a vantagem decorrente da opção, prevista no art. 2º da Lei nº 8.911/94, aos servidores que, até a data de 18 de janeiro de 1995, tenham satisfeito os pressupostos temporais estabelecidos no art. 193 da Lei 8.112/90, ainda que sem os requisitos para aposentação em qualquer modalidade; 
9.3.2. em atenção aos princípios da segurança jurídica, da boa-fé e da isonomia, a determinação constante do item 8.5 da Decisão nº 844/2001 - Plenário - TCU, com a redação dada por este Acórdão, não se aplica aos atos de aposentadoria expedidos com base no entendimento decorrente das Decisões nº s 481/1997 - Plenário e 565/1997 - Plenário, e já publicados no órgão de imprensa oficial até a data da publicação da Decisão nº 844/2001 - Plenário (DOU de 25/10/2001) "; 
6.	Mais recentemente, foi exarado o Acórdão n.º 1.599/2019, por meio do qual o Pleno firmou nova posição sobre a parcela de opção de função na inatividade e decidiu, no item 9.4 da deliberação: 
"9.4. firmar entendimento de que é vedado o pagamento das vantagens oriundas do art. 193 da Lei 8.112/1990, inclusive o pagamento parcial da remuneração do cargo em comissão ("opção") , aos servidores que implementaram os requisitos de aposentadoria após 16/12/1998, data de publicação da Emenda Constitucional 20, que limitou o valor dos proventos à remuneração do cargo efetivo no qual se deu a aposentadoria". 
7.	Por fim, citamos o Acórdão 565/2021-TCU-Plenário, que reafirmou o entendimento fixado pelo Acórdão 1599/2019-TCU-Plenário, quanto à impossibilidade de pagamento da parcela de opção de função na inatividade para os servidores que tenham implementado os requisitos para aposentadoria após 15/12/1998, data do advento da Emenda Constitucional n.º 20/1998, além de haver feito as seguintes determinações aos órgãos da administração federal: 
"9.2. determinar aos órgãos da Administração Pública Federal direta, autárquica ou fundacional, com fundamento no art. 43, I, da Lei 8.443/1992, c/c o art. 250, inciso II do Regimento Interno do TCU, que: 
9.2.1. no prazo de 15 (quinze) dias, iniciem os procedimentos para identificação dos casos e promovam a oitiva de todos os aposentados e pensionistas que se encontrem na situação descrita neste processo, com vistas à regularização, no prazo de 180 (cento e oitenta) dias, do pagamento da vantagem denominada "opção", prevista no art. 193 da Lei 8.112/1990, que deverá adotar os seguintes parâmetros: 
9.2.1.1. o pagamento da "opção" deverá ser suprimido, no caso dos beneficiários cujos atos de concessão foram emitidos há menos de cinco anos e se encontrem pendentes de julgamento pelo TCU; 
9.2.1.2. o pagamento da "opção" deverá ser transformado em vantagem pessoal, a ser absorvida por quaisquer reajustes futuros, no caso dos beneficiários cujos atos de concessão foram expedidos há mais de cinco anos, desde que ainda não tenham sido julgados ou considerados tacitamente registrados pelo TCU; 
9.2.1.3. o pagamento da "opção" deverá ser transformado em vantagem pessoal nominalmente identificada, sujeita exclusivamente ao reajuste geral dos servidores públicos federais, no caso dos beneficiários cujos atos de concessão tenham sido julgados legais ou considerados tacitamente registrados pelo TCU há mais de cinco anos". 
8.	No caso em exame, observa-se que o inativo Marcio Matos de Oliveira se aposentou em 23/07/1992, antes do advento da Emenda Constitucional n.º 20/1998, de acordo com o informado à fl. 1 da peça n.º 3. 
9.	Entendemos que não é irregular a cumulação de quintos com a opção de função na presente situação, à luz do que dispõem os Acórdãos n.ºs 1.599/2019 e 565/2021, ambos do Plenário, razão pela qual consideramos improcedente a irregularidade apontada pela Sefip no ato de peça n.º 3. É legal, pois, a concessão. 
10.	Quanto ao Acórdão 2988/2018-TCU-Plenário, citado pela unidade técnica na instrução de peça n.º 5, entendemos não ser aplicável aos presentes autos, uma vez que a referida deliberação trata de servidores do Tribunal de Contas da União, cuja estrutura remuneratória é diferente da situação ora em apreciação. 
11.	Por todo o exposto, com as vênias de estilo por divergir do encaminhamento proposto pela Sefip às peças n.ºs 5 e 6, esta representante do Ministério Público de Contas propõe ao Tribunal que considere legal e ordene o registro do ato de alteração de aposentadoria de peça n.º 3, relativo ao inativo Marcio Matos de Oliveira. 
É o relatório.

não há

Procuradora-Geral Cristina Machado da Costa e Silva.

ALTERAÇÃO DE APOSENTADORIA. PERCEBIMENTO DE QUINTOS CUMULADOS COM A VERBA "OPÇÃO": IMPOSSIBILIDADE. PROPOSTA DA SEFIP PELA ILEGALIDADE DO ATO. DIVERGÊNCIA DO MPTCU. PREENCHIMENTO DOS REQUISITOS PARA CUMULAÇÃO DAS VERBAS. PRECEDENTES. NÃO ATENDIMENTO AOS REQUISITOS TEMPORAIS DO ART. 193 DA LEI 8.112/1990. PERSCRIÇÃO DO FUNDO DE DIREITO À ALTERAÇÃO DO ATO INICIAL DE APOSENTADORIA. CADASTRAMENTO DO ATO DE ALTERAÇÃO APÓS 16 ANOS. ILEGALIDADE E NEGATIVA DE REGISTRO.

APOSENTADORIA (APOS)

Secretaria de Fiscalização de Integridade de Atos e Pagamentos de Pessoal e de Benefícios Sociais (Sefip).

Relato o presente processo em razão de sorteio realizado nos termos do art. 13 da Resolução TCU 175/2005 (peça 1) .
2.	Em exame atos de alteração de aposentadoria de Marcio Matos de Oliveira, servidor aposentado do Tribunal Regional Eleitoral da Bahia no cargo de Analista Judiciário, e submetido à apreciação do Tribunal de Contas da União para fins de registro.
3.	Conforme visto no Relatório antecedente, a Secretaria de Fiscalização de Integridade de Atos e Pagamentos de Pessoal e de Benefícios Sociais/Sefip manifestou-se pela ilegalidade do ato e pela negativa de registro, em razão do não implemento dos requisitos legais para concessão da vantagem "opção", visto que o servidor não exerceu a função por cinco anos ininterruptos ou dez anos interpolados, e pela indevida cumulação das vantagens de "quintos" e "opção", em face de vedação expressa no art. 193, § 2º, da Lei 8.112/1990 e art. 7º, parágrafo único, da Lei 9.624/1998. 
4.	O Ministério Público junto ao TCU, em pronunciamento dissonante, pronunciou-se pela legalidade do ato e pela concessão do respectivo registro, em razão de que a jurisprudência mais recente do TCU firmou nova posição e considerou devida a parcela de opção de função na inatividade aos servidores que implementaram os requisitos de aposentadoria após 16/12/1998, data de publicação da Emenda Constitucional 20/1998, bem como a possibilidade de cumulação de quintos com a opção de função, à luz do que dispõe, dentre outros, os Acórdão 1599/2019-TCU-Plenário, relator Min. Benjamin Zymler e 565/2021-TCU-Plenário, relator Min. Jorge Oliveira.
5.	Sem embargo de concordar com a tese alvitrada pela representante do Parquet especializado com relação à possibilidade de cumulação da vantagem decorrente da "opção" com aquela derivada de "quintos/décimos", deixo de seguir o encaminhamento proposto, visto que o Sr. Marcio Matos de Oliveira, não obstante tenha exercido funções em período anterior a 8/4/1998, e estando a respectiva verba de "quintos" convertida em VPNI, não exerceu funções comissionadas por cinco anos ininterruptos ou dez anos interpolados, conforme se depreende do formulário à peça 3, p. 4.
6.	Com efeito, o servidor aposentado exerceu a função CJ-3-Assessor de Juiz, no período de 20/6/1975 a 24/1/1980, perfazendo um total de 4 anos, 7 meses e 10 dias, não preenchendo os requisitos temporais para percebimento da vantagem "opção", conforme exigido na redação do art. 193 da lei 8.112/1990, então vigente ao período da concessão inicial da aposentadoria, que se deu em 23/7/1992 (peça 3, p. 1) :
Art. 193. O servidor que tiver exercido função de direção, chefia, assessoramento, assistência ou cargo em comissão, por período de 5 (cinco) anos consecutivos, ou 10 (dez) anos interpolados, poderá aposentar-se com a gratificação da função ou remuneração do cargo em comissão, de maior valor, desde que exercido por um período mínimo de 2 (dois) anos.
7.	O ato de alteração deve ser considerando ilegal também por outra razão. O ato de alteração de aposentadoria teve vigência a partir de 31/12/2008 (peça 3, p. 1) , mais de 16 anos após a concessão inicial ocorrida em 23/7/1992, o que implica no reconhecimento da prescrição do fundo de direito a quaisquer vantagens ou benefícios eventualmente omitidos na concessão original, por força do Decreto 20.910/1932, arts. 1º e 2º, da jurisprudência do Superior Tribunal de Justiça e do Tribunal de Contas da União. Nesse sentido, reproduzo os dispositivos da referida norma, recepcionada pela Constituição de 1988:
Art. 1º As dívidas passivas da União, dos Estados e dos Municípios, bem assim todo e qualquer direito ou ação contra a Fazenda federal, estadual ou municipal, seja qual for a sua natureza, prescrevem em cinco anos contados da data do ato ou fato do qual se originarem. 
Art. 2º Prescrevem igualmente no mesmo prazo todo o direito e as prestações correspondentes a pensões vencidas ou por vencerem, ao meio soldo e ao montepio civil e militar ou a quaisquer restituições ou diferenças.
8.	A prescrição do fundo de direito é reconhecida também pela jurisprudência do TCU, conforme excertos que reproduzo abaixo, retirados de decisões da relatoria do Ministro Benjamin Zymler:
	"ALTERAÇÃO DE PENSÃO CIVIL. CONTAGEM PONDERADA, EM FAVOR DO INSTITUIDOR (COM REFLEXO NO BENEFÍCIO PENSIONAL) , DE TEMPO DE SERVIÇO SUPOSTAMENTE PRESTADO EM CONDIÇÕES ESPECIAIS. NÃO COMPROVAÇÃO. PRESCRIÇÃO DO FUNDO DE DIREITO À REVISÃO DO ATO CONCESSÓRIO. ILEGALIDADE. NEGATIVA DE REGISTRO. DETERMINAÇÕES. 18. Destarte, também por esta via, e ainda que efetivamente a ex-servidora tivesse preenchido os requisitos necessários à contagem do tempo ficto, não seria possível, a esta altura, uma vez operada a prescrição do fundo de direito ao benefício, admitir a alteração promovida pela origem". (Acórdão 175/2021-TCU-Plenário, mantido pelo Acórdão 708/2021-TCU-Plenário) 
"6. Sem embargo, uma vez identificadas possíveis irregularidades na concessão (ausência de documentação comprobatória do exercício de atividades em condições especiais pela ex-servidora, fato combinado com a prescrição do fundo de direito à melhoria dos proventos, porquanto efetuada mais de dez anos depois da concessão original) , cabe determinar à unidade técnica - à semelhança do encaminhamento adotado no Acórdão 122/2021-TCU-Plenário - que dê início imediato aos procedimentos de revisão de ofício" (Acórdão 8624/2021-TCU-Primeira Câmara) 
"ALTERAÇÕES DE APOSENTADORIA. LEGALIDADE E REGISTRO DE UM DOS ATOS. ILEGALIDADE E NEGATIVA DE REGISTRO DOS DEMAIS. CONTAGEM PONDERADA, EM UM DOS CASOS, DE TEMPO INSALUBRE ANTERIOR À LEI 8.112/1990. PRESCRIÇÃO DO FUNDO DE DIREITO À REVISÃO DO ATO CONCESSÓRIO. 11. Quanto ao segundo ponto, prescrição do fundo de direito à alteração da aposentadoria, a disciplina aplicável à hipótese é aquela estabelecida nos arts. 1º e 2º do Decreto 20.910/1932: "omissis". (Acórdão 7908/2021-TCU-Primeira Câmara) .
9.	Também merece referência julgado do Tribunal Regional Federal da 1ª Região, que ressalta o posicionamento do colendo Superior Tribunal de Justiça sobre o tema: 
"ADMINISTRATIVO E PROCESSUAL CIVIL. SERVIDOR PÚBLICO DO SENADO FEDERAL. ENQUADRAMENTO FUNCIONAL. ART. 243 DA LEI 8.112/90. ATO N. 001/91. PRESCRIÇÃO DO FUNDO DE DIREITO. OCORRÊNCIA. ART. 1.º DO DECRETO N.º 20.910/32. REQUERIMENTO ADMINISTRATIVO EXTEMPORÂNEO. APELAÇÃO DESPROVIDA.
1. O impetrante, servidor público federal, pertencente aos quadros do Senado Federal, pretende seu enquadramento no cargo de Secretário Parlamentar, com base no art. 243, § 1º, da Lei 8.112/90.
2. Já se encontra pacificado nesta Corte e no STJ o entendimento segundo o qual o ato de enquadramento não gera relação jurídica de trato sucessivo, pois que é ato único, que se exaure no instante em que se concretiza. Por conseguinte, nas ações de reenquadramento, a prescrição alcança o próprio fundo de direito, e não somente as parcelas vencidas antes do quinquênio legal.
3. Considerando que a violação ao alegado direito subjetivo do demandante ocorreu com a regulamentação do art. 243 da Lei 8.112/91, através do Ato nº 001, de 06/02/91, do Senado Federal, que promoveu o enquadramento funcional dos servidores daquele órgão, e tendo a ação sido ajuizada em 21/06/1999, inequívoca a ocorrência da prescrição, porquanto a demanda foi proposta fora do prazo de cinco anos previsto pelo Decreto nº . 20.910/32.
4. O pleito administrativo formulado pelo demandante não teve o dom de interromper o curso da prescrição quinquenal, visto que a protocolização do requerimento foi posterior à sua consumação.
5. Apelação desprovida.' (AMS nº 2000.01.00.060750-9/DF, Rel. Juíza Federal Adverci Rates Mendes de Abreu, Terceira Turma Suplementar, julgado em 4/7/2012, publicado no e-DJF1 em 7/8/2012) . (Grifei) 
10.	Desse modo, deixo de acolher a proposta alvitrada pelo MP/TCU para acompanhar o encaminhamento proposto pela Sefip, ainda que por fundamentos diversos, para considerar ilegal o ato de aposentadoria de Marcio Matos de Oliveira e negar-lhe registro.	
11.	Por fim, considerando que o ato foi disponibilizado ao TCU na data de 25/2/2019, (peça 3, p. 1) , portanto há menos de cinco anos, não se observou o decurso de prazo fixado pelo Supremo Tribunal Federal no RE 636.553 para apreciação de atos sujeitos a registro e não se faz necessário, neste momento, aplicar o procedimento do contraditório e da ampla defesa determinado pelo Acórdão 587/2011-TCU-Plenário, relator Ministro Valmir Campelo.
12.	Conforme é praxe em hipóteses da espécie, dispenso a devolução dos valores recebidos de boa-fé, nos termos do Enunciado 106 da Súmula de jurisprudência deste Tribunal.   
	Do exposto, VOTO por que seja aprovado o Acórdão que ora submeto a este Colegiado.
TCU, Sala das Sessões Ministro Luciano Brandão Alves de Souza, em 13 de julho de 2021.
RAIMUNDO CARREIRO 
Relator